臺灣臺東地方法院民事判決　九十三年度訴字第一二九號
　　原　　　告　乙○○
　　訴訟代理人　李泰宏律師
　　被　　　告　甲○○
右當事人間請求所有權移轉登記事件，本院於民國九十四年七月十三日言詞辯論終結
，判決如下：
    主      文
原告之訴駁回。
訴訟費用由原告負擔。
    事實及理由
一、原告主張：被告為原告之父親，於民國八十二年一月二十六日與母親共同將家產
    分與原告及原告之弟劉興杜二人，分家書載明：「今將余所有土地均分以下：高
    原段二二四六號旱地分給興杜，另有土地公路下方由小溝為界至木根所買之土地
    歸興杜所有，公路下方土地歸興燦所有。」，亦即坐落臺東縣東河鄉○○段二二
    四一地號土地（下稱系爭土地）應分歸原告所有。被告於分產後即分別將上開土
    地交付與原告及原告之弟劉興杜耕作，原告投注畢生心力，終至有成，豈料被告
    於九十二年四月間竟藉詞原告未依分家書約定給付扶養費，向鈞院起訴要求將系
    爭土地取回，經鈞院以九十二年度訴字第九十號判決被告勝訴，原告不服上訴後
    ，臺灣高等法院花蓮分院以九十二年度上字第四一號改判被告敗訴在案。被告於
    前案敗訴後，又再向鈞院提起請求給付扶養費事件，經鈞院成功簡易庭以九十三
    年度成簡字第三號判決被告敗訴，被告不服上訴後，嗣在鈞院九十三年度簡上字
    第十三號事件審理中達成和解結案，殊料被告於九十三年四月間，除聲請補發系
    爭土地所有權狀外，並欲積極處分該土地，不僅有傷父子之情，且使原告孓然一
    身，貧無立錐，更與分家書之意旨有違。被告要撤銷分家書，一定要分家書內蓋
    章的六個人同意，才算有效，被告單獨撤銷分家書，應屬無效，且分家書係立有
    字據之贈與，被告亦不得任意撤銷該贈與。至於分家書雖有約定給父母十五萬元
    ，然並未約定給誰，原告應付的部分全都交給母親，並無違約之處，爰依分家書
    之約定，請求被告將系爭土地所有權移轉登記與原告等語。並聲明：被告應將坐
    落臺東縣東河鄉○○段二二四一地號土地所有權全部移轉登記與原告。
二、被告則以：系爭土地不在分家書範圍之內，且分家書僅係將被告名下所耕作之土
    地交付原告兄弟耕作使用，俟被告百年之後，原告兄弟即可依分家書約定分割遺
    產，故分家書並無移轉所有權之意思。今原告不孝，不依分家書約定給付扶養費
    ，被告已於九十一年十二月十一日委請律師以存證信函催告原告限期履行債務，
    原告迄今猶拒不履行，故特再以言詞為撤銷贈與之意思表示，因土地均為被告辛
    苦賺來的，不是祖先留下來的，被告有權處理等語，資為抗辯。並聲明：原告之
    訴駁回。
三、系爭土地即坐落臺東縣東河鄉○○段二二四一地號土地，面積一四八四○平方公
    尺為被告所有，被告於八十二年一月二十六日邀請訴外人邱仕發代筆，書立分家
    書一份（見本審卷第十頁），將家產分與原告兄弟二人，嗣兩造交惡，被告遂於
    九十一年十二月十一日委請律師以嘉義中山路郵局第七三一號存證信函通知原告
    撤回上開分家書，並訴請本院請求原告返還系爭土地，經本院於九十二年七月三
    十一日以九十二年度訴字第九○號民事判決被告勝訴，原告不服，上訴至臺灣高
    等法院花蓮分院，經該院以九十二年度上字第四一號判決被告敗訴確定，嗣被告
    又以原告未依分家書約定按年給付扶養費為由，訴請本院成功簡易庭請求原告給
    付扶養費，經本院成功簡易庭以九十三年度成簡字第三號判決駁回，理由為為分
    家書既經原告解除而歸於消滅，自無再據分家書請求之理、被告不服上訴至本院
    第二審合議庭，嗣於九十三年一月三十一日在第二審準備程序中達成協議之事實
    ，有土地登記謄本、分家書、存證信函，及各該審級之判決書在卷可稽，復為兩
    造所不爭，自堪信為真實。經本院協調兩造確認爭點為：(1)系爭土地是否屬分家
    書內應分給原告的部分？(2)被告撤銷系爭土地的贈與是否有效？本院自應就此而
    為審究。
四、經查：
（一）按稱贈與者，謂當事人約定，一方以自己之財產無償給與他方，他方允受之契
      約。民法第四百零六條定有明文。又父在生前以其所有財產分給諸子，係屬贈
      與性質，諸子間受贈財產之多寡父得自由定之。最高法院亦著有二十二年上字
      第一五九五號判例可資參照。準此：
    １、依兩造不爭之分家書前言明載：「今將余所有土地分給長男、次男均分。」
        （見本審卷第十頁）等語，顯見分家書係被告將其所有之財產無償分別給與
        原告及訴外人劉興杜兄弟之贈與契約。就原告受贈部分，依上揭法條、判例
        意旨，可認贈與契約係存在於兩造之間，核與訴外人劉田怨、劉興杜等人無
        涉。縱劉田怨、劉興杜均在分家書上簽章，然劉田怨並無將自己所有之財產
        無償給與原告，劉興杜受贈部分亦屬其與被告間之另一贈與契約，則原告主
        張系爭贈與契約之當事人係存在於被告、劉田怨與原告、劉興杜之間云云，
        依上說明即有誤會，其主張自不足採。
    ２、再依上開分家書第二點亦載明：今將余所有土地均分以下：高原段二二四六
        號旱地分給興杜，另有土地公路下方由小溝為界至木根所買之土地歸興杜所
        有，公路下方之土地歸興燦所有（見本審卷第十頁）等語，參諸地籍圖謄本
        及其上標示（見本審卷第六十頁、第九一頁）所示，系爭土地確位於公路下
        方以小溝為界且非向吳木根先生所買之土地範圍內，並與被告原向國有財產
        局承租之同段一六五九地號土地相連，而同段一六六○地號土地，亦原為被
        告向國有財產局所承租，並與上開一六五九地號土地相連，目前該二筆土地
        已由原告向國有財產局承租耕作中之事實，此均為兩造所不爭執。再參諸該
        分家書全部文字字義，顯見：(1)被告係將其所有土地分別贈與二子，並無獨
        留系爭土地供其養老使用之意思與約定。(2)分家書既載明係將土地分歸兒子
        所有，則顯非分管或交付使用之約定甚明。(3)系爭土地既位於公路下方，且
        與被告原承租之同段一六六○地號、一六五九地號土地連成一體，縱需翻過
        一個山頭，惟無礙其位在公路下方之事實，是依分家書，系爭土地自應分歸
        原告所有要無疑義。被告抗辯系爭土地不在分家書約定範圍內、分家書僅約
        定將土地交由原告兄弟耕作使用並無移轉所有權之意思云云，除未舉證以實
        其說外，亦與上述說明不符，不足採信。
    ３、綜上所述，系爭土地確位在公路下方，原告主張屬分家書上明載應分歸原告
        之部分，自堪採認。
（二）再按民法債編施行前發生之債，除本施行法有特別規定外，不適用民法債編之
      規定；其在修正施行前發生者，除本施行法有特別規定外，亦不適用修正施行
      後之規定。民法債編施行法第一條定有明文。本件分家書係於八十二年一月二
      十六日訂立，依上開法條明定，自應適用八十八年四月二十一日修正公布，八
      十九年五月五日施行前之民法債編相關規定。查：
    １、又按贈與附有負擔者，如贈與人已為給付而受贈人不履行其負擔時，贈與人
        得請求受贈人履行其負擔，或撤銷贈與。修正前民法第四百十二條第一項定
        有明文。本件分家書第二點載明被告將其所有土地均分予原告兄弟二人已如
        前述，惟該分家書第六點亦載明：父母扶養費每人年度各十五萬元（五年調
        一次，興杜目前少收入暫付一半）等語（見本審卷第十頁背面），顯見原告
        依上開約款負有給付父母即被告與劉田怨每年十五萬元扶養費之義務，上開
        分家書係屬附負擔之贈與契約應極明確。
    ２、再者，原告自九十年起即未再依分家書約定給付扶養費給被告，經被告於九
        十一年十二月十一日以嘉義中山路郵局第七三一號存證信函催告原告應於九
        十二年一月三十一日前給付積欠之扶養費十五萬元，否則撤回同意，將分家
        書作廢，並收回系爭土地等情，有該存證信函在卷可憑（見本審卷第四八頁
        ），後被告復於九十三月二月十二日具狀訴請本院成功簡易庭判令原告給付
        九十年至九十二年等三年度之扶養費每年七萬五千元共二十二萬五千元，經
        本院成功簡易庭以上開分家書業經被告解除而消滅，自不得再據分家書來請
        求為由判決被告敗訴，有卷附本院成功簡易庭九十三年度成簡字第三號宣示
        判決筆錄（見本審卷第二○頁）可佐，被告不服，上訴至本院民事合議庭，
        嗣於九十三年五月三十一日達成自該日起由原告負責母親劉田怨之扶養等一
        切費用，由原告弟弟劉興杜負責被告扶養等一切費用之協議，被告並即於同
        日撤回起訴，亦有本院九十三年度簡上字第十三號準備程序筆錄在卷足憑（
        見本審卷第二四頁）。被告一再抗辯原告積欠其九十年至九十二年止共三年
        之扶養費（見本審卷第一一四頁、第一四四頁）乙節，信而有徵，足堪採信
        。原告雖主張分家書僅約定給付父母每年十五萬元，惟並未約定給誰，故原
        告應負擔的部分都全部給母親，被告的部分就應向原告之弟劉興杜索取等語
        。然按數人負同一債務或有同一債權，而其給付可分者，除法律另有規定或
        契約另有訂定外，應各平均分攤或分受之。民法第二百七十一條著有明文。
        原告上開主張顯與法有違，自不足採。再於言詞辯論期日時，經本院訊以：
        「是否原告從九十年到九十三年並未給付費用給被告？」時，原告亦稱：「
        都是交給母親，並未交給父親。」（見本審卷第一四五頁），是原告迄今猶
        未依分家書約款履行給付被告扶養費之負擔，且已因上開存證信函之催告，
        生給付遲延責任甚明。
    ３、末按民法第四百十二條第一項規定，贈與附有負擔者，如贈與人已為給付而
        受贈人不履行其負擔時，贈與人得請求受贈人履行其負擔或撤銷贈與。則在
        確知受贈人不履行其負擔而贈與物尚未交付前，依舉重以明輕之法則，當亦
        無不許贈與人撤銷贈與之理（最高法院八十五年度臺上字第二五二四號判決
        參照）。本件原告即受贈人經被告即贈與人請求其依約履行給付扶養費之負
        擔而迄今猶不履行已如前述，則被告依上開說明，撤銷系爭土地之贈與契約
        即分家書中無償給與原告之部分，自屬於法有據，其撤銷之效力自無庸疑。
        本件原告依已因撤銷贈與而溯及失效之分家書約款請求被告移轉系爭土地所
        有權予原告，自屬乏據極為灼然。
五、綜上所述，被告以原告不履行給付扶養費之負擔，而依法撤銷贈與系爭土地予原
    告之贈與契約後，自不再負移轉系爭土地所有權予原告之義務，則原告據失效之
    贈與契約，請求被告移轉系爭土地所有權予原告，自屬於法無據，為無理由，應
    予駁回。
六、據上論結，本件原告之訴為無理由，依民事訴訟法第七十八條，判決如主文。
中　　　華　　　民　　　國　　九十四　　年　　 七 　　月　　二十七      日
~B臺灣臺東地方法院民事庭
~B審判長法　官　王漢章
~B　　　法　官　簡芳潔
~B　　　法　官　曾宗欽
右為正本係照原本作成
如對本判決上訴須於判決送達後廿日內向本院提出上訴狀
中　　　華　　　民　　　國　　九十四　　年　　 七   　月　　二十七　　　日
~B　法院書記官　蕭家玲
